【裁判字號】    94,上,914
【裁判日期】    950404
【裁判案由】    返還房屋
【裁判全文】
臺灣高等法院民事判決            九十四年度上字第九一四號
上  訴  人  戊○○
            乙○○
            丁○○
            庚○○
            丙○○
兼  共  同
訴訟代理人  己○○○
上六人共同
訴訟代理人  陳水亮律師
被  上訴人  甲○○
            辛○○
共      同
訴訟代理人  傅文民律師
前列當事人間因返還房屋事件，上訴人對於中華民國九十四年九
月二十九日臺灣臺北地方法院九十四年度訴字第三三二號判決，
提起上訴，本院於九十五年三月二十一日言詞辯論終結，判決如
下：
    主      文
上訴駁回。
第二審訴訟費用由上訴人負擔。
    事實及理由
一、被上訴人主張：其於原法院九十一年度執字第一二三○三號
    拍賣抵押物強制執行事件中，以新台幣（下同）三百零一萬
    元承買上訴人己○○○所有坐落台北市○○區○○段二小段
    一二九○建號，門牌號碼台北市○○區○○街二三巷二四弄
    十一號一樓及台北市○○區○○段二小段一二八九建號，門
    牌號碼台北市○○區○○街二三巷二四弄十一號地下層（下
    稱系爭建物），經繳足價金後，於民國九十三年十二月十日
    取得系爭建物之不動產權利移轉證書，詎上訴人未經被上訴
    人同意，無權占用系爭建物迄今，致被上訴人無法使用系爭
    建物，受有相當於每月七萬元租金之損害，爰依民法第七百
    六十七條、強制執行法第九十八條第一項、民法第一百八十
    四條第一項、第一百八十五條之規定，請求被上訴人返還系
    爭建物，並連帶給付自九十三年十二月十日起至返還系爭建
    物之日止，每月七萬元之賠償金等情（原審判命上訴人遷讓
    返還系爭建物予被上訴人，並自九十三年十二月十日起至返
    還系爭建物之日止，按月連帶給付被上訴人四萬元，而駁回
    被上訴人其餘之訴，上訴人就其不利部分提起本件上訴，被
    上訴人則未就其敗訴部分提起上訴，不在本院審理範圍）。
    並聲明：上訴駁回。
二、上訴人則以：原法院執行處於九十一年度執字第一二三○三
    號強制執行事件中業經載明系爭建物「拍定後不點交」，依
    最高法院五十五年八月二十三日民刑庭總會決議之見解，未
    點交前，執行程序尚未終結，債務人在未交付系爭建物前，
    並非無權占有，系爭建物既未經點交，上訴人即非無權占有
    ，被上訴人於執行程序尚未終結前提起本訴，顯屬欠缺「權
    利保護要件」。又上訴人己○○○、戊○○、乙○○住在系
    爭建物一樓，上訴人丁○○、庚○○、丙○○則住在地下室
    ，並出租給上訴人乙○○及訴外人鄒本源，租賃期間分別自
    七十三年二月二十三日起至一百零八年十二月三十一日止，
    及自八十八年六月五日起至一百零八年六月四日止，是上訴
    人並非無權占有等語置辯。並聲明：(一)原判決不利於上訴人
    部分廢棄。(二)上廢棄部分，被上訴人在第一審之訴及其假執
    行之聲請均駁回。
三、被上訴人於原法院九十一年度執字第一二三○三號拍賣抵押
    物強制執行事件中，以三百零一萬元承買上訴人己○○○所
    有系爭建物，經繳足價金後，於九十三年十二月十日取得系
    爭建物之不動產權利移轉證書，業據被上訴人提出不動產權
    利移轉證書影本為證（見原審卷第七頁），復為上訴人所不
    爭執，自堪信為真實。
四、被上訴人主張上訴人未經被上訴人同意，無權占用系爭建物
    迄今，致被上訴人無法使用系爭建物，受有相當於租金之損
    害，爰依民法第七百六十七條、強制執行法第九十八條第一
    項、民法第一百八十四條第一項、第一百八十五條之規定，
    請求上訴人返還系爭建物，並連帶給付自九十三年十二月十
    日起至返還系爭建物之日止，每月四萬元之賠償金等語，惟
    為上訴人所否認，並以前詞置辯。經查：
  (一)按拍賣之不動產，買受人自領得執行法院所發給權利移轉證
    書之日起，取得該不動產所有權，強制執行法第九十八條第
    一項前段定有明文。又以無權占有為原因，請求返還所有物
    之訴，被告對原告就其物有所有權存在之事實無爭執，而僅
    以非無權占有為抗辯者，原告於被告無權占有之事實，無舉
    證責任。被告應就其取得占有，係有正當權源之事實證明之
    （最高法院七十二年度台上字第一五五二號判決意旨參照）
    。查系爭建物係被上訴人所拍定買受，經繳足價金後，於九
    十三年十二月十日取得不動產權利移轉證書，有該不動產權
    利移轉證書影本在卷可稽（見原審卷第七頁），並經原審調
    卷核閱屬實，依上開規定，被上訴人即為系爭建物之所有權
    人，而上訴人既辯稱非無權占有系爭建物，揆諸前揭說明，
    自應就取得占有係有法律上正當權源之事實負舉證之責任。
  (二)上訴人辯稱原法院執行處於九十一年度執字第一二三○三號
    強制執行事件中業經載明系爭建物「拍定後不點交」，系爭
    建物既未經點交，上訴人即非無權占有云云。惟按強制執行
    法中之「點交」程序，係指買受人或承買人在符合強制執行
    法第九十九條第一項至第三項之情形下，得請求執行法院強
    制解除債務人或第三人占有之權利而言，執行法院就占有權
    源並無實體認定之職權，是拍賣公告中註記「拍定後不點交
    」，僅在限制買受人或承買人不得於拍定後向執行法院聲請
    點交，並不能進一步推論債務人或第三人有實體上合法占有
    之正當權源。查系爭建物之拍賣公告雖註明：「拍賣之房屋
    出租於第三人乙○○、鄒本源承租中，租期分別自七十三年
    二月二十三日起至一○八年十二月三十一日止及自八十八年
    六月五日起至九十四年六月四日止，拍定後不點交」等語（
    見原審卷第一二七頁），惟依上開說明，應僅係被上訴人不
    得向執行法院聲請點交，尚不能執此逕認上訴人有占有使用
    系爭建物之正當權源，是上訴人此部分所辯，殊無足取。
  (三)上訴人復辯稱上訴人己○○○、戊○○、乙○○住在系爭建
    物一樓，上訴人丁○○、庚○○、丙○○則住在地下室，並
    出租給上訴人乙○○及訴外人鄒本源，租賃期間分別自七十
    三年二月二十三日起至一百零八年十二月三十一日止，及自
    八十八年六月五日起至一百零八年六月四日止，是上訴人並
    非無權占有云云。查：
    1.按租賃契約之期限，不得逾二十年，逾二十年者，縮短為
      二十年，民法第四百四十九條第一項定有明文。查上訴人
      己○○○及乙○○於七十三年二月二十日簽訂之租賃契約
      所約定之租賃期間為「自七十三年二月二十三日起至一百
      零八年十二月三十一日止」，共三十五年，係租期逾二十
      年期限之定期租約，依上開規定，應縮短為二十年，則上
      訴人己○○○及乙○○間之租賃關係，至九十三年二月十
      九日之二十年租期屆滿後，除有契約更新，或以不定期限
      繼續契約之情形外，即當然歸於消滅，而參諸上訴人己○
      ○○於八十八年十二月二十日為申辦貸款而簽立「無租賃
      切結書」，切結系爭建物「確無任何租賃關係存在」；原
      法院執行處於九十一年五月二十三日由書記官督同執達員
      查封系爭建物時，係「現無人在」；台北市政府警察局大
      安分局於九十一年六月六日亦函覆原法院執行處系爭建物
      「現無人居住使用」；原法院執行處於九十二年四月三日
      至系爭建物勘驗結果則為「屋內僅有少許之桌椅及圖畫、
      書櫃，無人在場」、「在場員警表示（伊）是九十一年八
      月接管此區，從（伊）接管後平常揭沒有看到有人使用，
      經常大門深鎖」，有無租賃切結書、查封筆錄、台北市政
      府警察局大安分局九十一年六月六日北市警安分刑字第○
      九一六二三○五五○○號函等影本在卷可稽（見原審卷第
      一四二至一四六頁），又上訴人乙○○於強制執行程序及
      本案訴訟程序進行中均未曾到場，甚且經原審先行通知於
      九十四年七月二十六日履勘現場，屆期仍未出面，亦有勘
      驗筆錄足憑（見原審卷第八三至八五頁），自難認上訴人
      乙○○有占有使用系爭建物之事實，即無成立不定期限繼
      續契約之可能，上訴人己○○○及乙○○復未另行更新租
      約，則上訴人己○○○及乙○○間之租賃關係，至九十三
      年二月十九日之二十年租期屆滿後，應已歸於消滅，上訴
      人乙○○即無從據之占有使用系爭建物。
    2.上訴人己○○○雖復提出其與上訴人乙○○所簽訂且經公
      證之自九十四年六月七日起至一百零八年十二月三十一日
      止之租賃契約為證（見原審卷第八七至九一頁）。惟被上
      訴人業於九十三年十二月十日取得系爭建物之不動產權利
      移轉證書，即取得系爭建物之所有權，上訴人己○○○應
      已喪失處分權限，是上訴人乙○○並不因於九十四年六月
      七日與上訴人己○○○簽訂租賃契約書，而取得合法占有
      系爭建物之權源。
    3.上訴人己○○○於原審九十四年七月二十六日至系爭建物
      勘驗時表示其與上訴人戊○○、乙○○住在系爭建物一樓
      ，上訴人丁○○、庚○○、丙○○則住在地下室等情，核
      與卷附之戶籍謄本所載相符（見原審卷第二一至二四頁）
      ，惟上訴人乙○○並無合法占有系爭建物之權源，已如前
      述，而上訴人己○○○、戊○○、丁○○、庚○○、丙○
      ○則未就占有系爭建物係有法律上正當權源之事實舉證證
      明，自難逕為有利於上訴人之認定。
    4.上訴人辯稱上訴人己○○○將系爭建物出租給訴外人鄒本
      源，租賃期間自八十八年六月五日起至一百零八年六月四
      日止，上訴人非無權占有云云，並提出租賃契約影本為證
      （見原審卷第一三二至一三八頁）。惟上開租賃契約之權
      利義務關係僅存在於上訴人己○○○及訴外人鄒本源之間
      ，本與上訴人戊○○、丁○○、庚○○、丙○○無涉，而
      上訴人己○○○於九十三年十二月十日亦已喪失系爭建物
      之所有權，是上訴人以渠等非無權占有云云，洵不可採。
  (四)按所有人對於無權占有或侵奪其所有物者，得請還求返還之
    ，民法第七百六十七條第一項定有明文。查系爭建物係被上
    訴人所拍定買受，經繳足價金後，於九十三年十二月十日取
    得不動產權利移轉證書，則被上訴人即為系爭建物之所有權
    人，上訴人既無正當權源占有系爭建物，顯已侵害被上訴人
    之所有權，是被上訴人依上開規定請求上訴人返還系爭建物
    ，自屬有據。
  (五)按數人共同不法侵害他人之權利者，連帶負損害賠償責任，
    民法第一百八十五條第一項前段定有明文。查被上訴人於九
    十三年十二月十日取得不動產權利移轉證書，即為系爭建物
    之所有權人，上訴人無權占有系爭建物，係侵害被上訴人之
    所有權，致被上訴人受有無法使用收益即相當於租金之損害
    ，則被上訴人依共同侵權行為之法律關係，請求上訴人負連
    帶損害賠償責任，洵非無據。又系爭建物經原法院執行處委
    請歐亞不動產鑑定股份有限公司鑑定結果，總面積為六十二
    點八坪、價值為三百九十一萬三千三百十九元，被上訴人則
    以三百零一萬元拍定，而系爭建物係位於都市住宅區，面臨
    都市○○道路○路寬八公尺，生活機能良好，交通便利，原
    審斟酌系爭建物坐落地段、附近區域工商繁榮程度、上訴人
    利用系爭建物之經濟價值及利益等客觀情狀，認被上訴人請
    求上訴人按月連帶賠償相當於租金之損失以四萬元為適當，
    上訴人之訴訟代理人於本院九十五年二月十三日準備程序期
    日就此表示並無意見，經核尚無不合。
五、綜上所述，本件被上訴人主張上訴人無權占有系爭建物，尚
    屬可信。上訴人之抗辯，均不足採。從而，被上訴人依民法
    第七百六十七條、第一百八十五條之規定，請求上訴人返還
    系爭建物，並自九十三年十二月十日起至返還系爭建物之日
    止，按月連帶給付四萬元（原審判命上訴人遷讓返還系爭建
    物予被上訴人，並自九十三年十二月十日起至返還系爭建物
    之日止，按月連帶給付被上訴人四萬元，而駁回被上訴人其
    餘之訴，上訴人就其不利部分提起本件上訴，逾此部分不在
    本院審理範圍），為有理由，應予准許。是則原審判命上訴
    人如數給付，並無違誤。上訴意旨指摘原判決不當，求予廢
    棄改判，為無理由，應予駁回。
六、本案事證已臻明確，兩造其餘主張、陳述及所提之證據，經
    審酌後認與判決結果不生影響，爰不一一論述，附此敘明。
七、據上論結，本件上訴為無理由，爰依民事訴訟法第四百四十
    九條第一項、第七十八條，判決如主文。
中    華    民    國  九十五    年    四    月   四   日
                  民事第十三庭審判長法  官 陳昆煇
                                    法  官 李錦美
                                    法  官 陳駿璧
正本係照原本作成。
如不服本判決，應於收受送達後20日內向本院提出上訴書狀，其
未表明上訴理由者，應於提出上訴後20日內向本院補提理由書狀
（均須按他造當事人之人數附繕本）上訴時應提出委任律師或具
有律師資格之人之委任狀；委任有律師資格者，另應附具律師資
格證書及釋明委任人與受任人有民事訴訟法第466條之一第一項
但書或第二項（詳附註）所定關係之釋明文書影本。
中    華    民    國    95    年    4     月    4     日
                                    書記官 李佳樺
附註：
民事訴訟法第四百六十六條之一（第一項、第二項）：
對於第二審判決上訴，上訴人應委任律師為訴訟代理人。但上訴
人或其他法定代理人具有律師資格者，不在此限。
上訴人之配偶、三親等內之血親、二親等內之姻親，或上訴人為
法人、中央或地方機關時，其所屬專任人員具有律師資格並經法
院認為適當者，亦得為第三審訴訟代理人。


司法院資訊處製作；財團法人民間司法改革基金會備份。
